臺灣臺中地方法院民事判決　94年度重訴字第274號
原　　　告　丙○○○
被　　　告　甲○○
　　　　　　乙○○
當事人間損害賠償等事件，本院於民國94年7月19日言詞辯論終
結，判決如下：
    主    文
被告應連帶給付原告新臺幣柒佰零貳萬陸仟捌佰玖拾玖元，及被
告甲○○自民國九十四年七月四日起、被告乙○○自民國九十四
年七月三日起，均自清償日止，按週年利率百分之五計算之利息
。
訴訟費用由被告連帶負擔。
本判決於原告以新臺幣貳佰拾伍萬元為被告供擔保後，得假執
行。
    事實及理由
一、被告甲○○、乙○○均未於最後言詞辯論期日到場，核無民
    事訴訟法第386條各款所列情形，應依原告之聲請，由其一
    造辯論而為判決。
二、原告起訴主張：如附表所示之不動產係原告所有，信託登記
    在被告乙○○名下，業經臺灣臺北地方法院92年度訴字第54
    11號民事判決審認明確。詎被告乙○○與甲○○基於通謀虛
    偽之意思表示，成立新臺幣（下同）6,000,000元之虛偽債
    權，並於民國93年5月4日在臺中市西區調解委員會成立虛偽
    之調解，約定被告乙○○於93年5月25日前將如附表所示之
    不動產所有權移轉登記予被告甲○○，以抵償餘欠5,800,00
    0元之債務，嗣被告甲○○即以該調解書為登記原因，於93
    年7月16日經登記為附表所示不動產之所有人。原告已向被
    告乙○○終止該不動產信託登記關係，並起訴請求被告甲○
    ○塗銷該不動產所有權登記，及被告乙○○應將該不動產所
    有權回復登記為原告所有，經本院於94年5月19 日，以93年
    度訴字第2158號民事判決原告此項請求勝訴。惟附表所示不
    動產業經訴外人方彥捷聲請本院以94年度執字第2431號執行
    事件為強制執行，並於94年5月27日，由訴外人蔡永松以7,
    026,899元之價格拍定，是該不動產已確定無法回復登記為
    原告所有。然被告2人係基於通謀虛偽意思表示而成立假債
    權，被告甲○○並據此就附表所示之不動產辦理所有權移轉
    登記，致使原告喪失該不動產之所有權，是被告2人顯係故
    意共同不法侵害原告之權利，依民法第184條第1項前段及第
    185條規定，對原告所受損害即附表所示不動產以上述拍定
    價額7,026,899元計算之價值，應連帶負損害賠償責任；又
    被告甲○○既非該不動產之所有權人，竟因該不動產經拍賣
    ，而得以賣得價金清償債權人，致其所負債務消滅，復可基
    於該不動產所有權人之地位，領回拍賣價金清償債權人後剩
    餘之款項，凡此均係無法律上之原因而受利益，並致原告受
    有損害，爰另依民法第179條規定，請求該被告返還上開金
    額之不當得利，並聲明：(一)如主文第1項所示；(二)願供擔保
    ，請准宣告假執行。被告2人均未於言詞辯論期日到場，亦
    未提出準備書狀作何聲明或陳述。
三、原告主張如附表所示之不動產係其所有，信託登記在被告乙
    ○○名下，惟被告乙○○與甲○○出於通謀之虛偽意思表示
    ，於93年5月4日，以被告乙○○積欠被告甲○○債務6,000,
    000元為由，在臺中市西區調解委員會成立調解，約定被告
    乙○○於93年5月25日前將如附表所示之不動產所有權移轉
    登記予被告甲○○，以抵償餘欠5,800,000元之債務，嗣被
    告甲○○即以該調解書為登記原因，於93年7月16日經登記
    為附表所示不動產之所有人。原告已向被告乙○○終止附表
    所示不動產之信託登記關係，並以被告間就附表所示不動產
    所為所有權移轉登記行為，係屬通謀虛偽意思表示，應為無
    效為由，向本院訴請被告甲○○塗銷該不動產所有權登記，
    另被告乙○○應將該不動產所有權回復登記為原告所有，經
    本院93年度訴字第2158號民事判決原告此項請求勝訴；惟附
    表所示不動產業經訴外人方彥捷聲請本院以94年度執字第24
    31號執行事件為強制執行，並於94年5月27日，由訴外人蔡
    永松以7,026,899元之價格拍定等事實，業據原告提出臺灣
    臺北地方法院92年度訴字第5411號民事判決暨確定證明書、
    本院93年度訴字第2158號民事判決及本院民事執行處94年度
    執字第2431號通知各一件為證，被告2人受本院於相當時期
    之合法通知，未於言詞辯論期日到庭，亦未提出準備書狀就
    原告主張之上開事實為爭執，依據民事訴訟法第280條第3項
    準用同條第1項規定，視同自認原告主張之前述事實，故原
    告之主張堪信屬真正。
四、按因故意或過失，不法侵害他人之權利者，負損害賠償責任
    ；數人共同不法侵害他人之權利者，連帶負損害賠償責任；
    又無法律上之原因而受利益，致他人受損害者，應返還其利
    益，民法第184條第1項前段、第185條第1項前段及第179條
    分別定有明文。被告2人所成立乙○○積欠甲○○6,000,000
    元債務之調解，及被告乙○○以抵償該調解內容所示債務為
    由，將附表所示之不動產所有權移轉登記予被告甲○○，均
    係通謀而為虛偽意思表示，依民法第87條第1項前段「表意
    人與相對人通謀而為虛偽意思表示者，其意思表示無效」之
    規定，其意思表示無效，是被告甲○○並未取得該不動產之
    所有權，本應將上開所有權移轉登記塗銷，回復至被告乙○
    ○名下；又原告已終止與被告乙○○間就該不動產之信託登
    記關係，則被告乙○○原亦應將該不動產所有權回復登記予
    原告。然其2人未依此辦理，導致被告甲○○之債權人誤認
    附表所示不動產為其所有，聲請本院以上開強制執行事件加
    以拍賣，並由訴外人蔡永松拍定，依最高法院30年上字第22
    03號判例意旨，該次拍賣本應為無效，然該拍定人既係信賴
    上開不動產登記謄本上之記載始參與投標，自應受土地法第
    43條規定之保護，而取得附表所示不動產之所有權，是原告
    對於該不動產之所有權已無法回復，則其因被告2人前揭故
    意不法侵害行為，受有相當於附表所示不動產價值之損害，
    應堪認定。又被告甲○○既非該不動產所有權人，卻因該不
    動產經本院拍賣而受有債務獲清償之利益，亦屬無法律上之
    原因而獲利益，並致原告受有損害。從而，原告依據侵權行
    為之法律關係，請求被告2人連帶賠償附表所示不動產，經
    本院依上開強制執行事件拍賣之拍定價格即7,026,899元，
    及自本件起訴狀繕本發生送達被告2人之效力（按本件起訴
    狀繕本分別於94年6月23日及同年月22日寄存送達於被告甲
    ○○與乙○○住居所轄區之警察機關，依民事訴訟法第138
    條第2項規定，應分別於94年7月3日及同年月2日發生送達之
    效力）翌日起至清償日止，按週年利率5%計算之利息；另依
    不當得利之法律關係，請求被告甲○○給付同上之金額與利
    息，均有理由，應予准許。
五、原告陳明願供擔保以代釋明聲請宣告假執行，核無不合，爰
    酌定相當擔保金額，准予宣告假執行。
六、訴訟費用負擔之依據：民事訴訟法第85條第2項。
中　　華　　民　　國　　94　　年　　8　　月　　 2　　日
                  民事第一庭    法  官  鍾啟煒
正本係照原本作成。
如對本判決上訴，須於判決送達後20日內向本院提出上訴狀。
中　　華　　民　　國　　94　　年　　8　　月　　 2　　日
                                書記官  林素妃
附表：
┌──────────────────────────────────────────────────────┐
│壹、土地部分                                                                                                │
├─┬─────────────────┬─┬────┬────────┬──────────────────┤
│編│土   　 　地　   　　坐　   　　落│地│面　　積│　　　　　　　　│                                    │
│　├───┬────┬───┬────┤　├────┤權　利　範　圍　│備                                考│
│號│縣　市│鄉鎮市區○　段  │地　　號│目│平方公尺│ 　　　　　　　 │                                    │
├─┼───┼────┼───┼────┼─┼────┼────────┼──────────────────┤
│１│臺中縣│大雅鄉  ○○○段│４９６　│建│１２１‧│全部            │                                    │
│  │      │        │      │        │  │７９    │                │                                    │
│  │      │        │      │        │  │        │                │                                    │
│  │      │        │      │        │  │        │                │                                    │
│  │      │        │      │        │  │        │                │                                    │
└─┴───┴────┴───┴────┴─┴────┴────────┴──────────────────┘
┌──────────────────────────────────────────────────────┐
│貳、建物部分  　　　　　　　　　　　　　　　　　　　　　　　　　　　　　　　　　　　　　　　　　　　        │
├─┬─┬──────┬────┬────┬─────────────┬───┬───────────────┤
│　│　│　　　　　　│　　　　│建築式樣│建物面積（單位：平方公尺）│　　　│　　　　　　　　　　　　　　　│
│編│建│　　　　　　│　　　　│　　　　├─┬─┬─┬─┬─┬─┬─┤權　利│　　　　　　　　　　　　　　　│
│　│　│　　　　　　│　　　　│主要建築│一│二│三│騎│突│合│陽│　　　│　　　　　　　　　　　　　　　│
│　│　│建 物 門 牌 │基地坐落│　　　　│　│　│　│　│　│　│　│　　　│備　　　　　　　　　　　　　考│
│　│　│　　　　　　│　　　　│材 料 及│　│　│　│　│出│　│　│　　　│　　　　　　　　　　　　　　　│
│號│號│　　　　　　│　　　　│　　　　│　│　│　│　│　│　│　│範　圍│　　　　　　　　　　　　　　　│
│　│　│　　　　　　│　　　　│房屋層數│層│層│層│樓│物│計│台│　　　│　　　　　　　　　　　　　　　│
├─┼─┼──────┼────┼────┼─┼─┼─┼─┼─┼─┼─┼───┼───────────────┤
│１│４│臺中縣大雅鄉│臺中縣大│鋼筋混凝│７│７│７│０│０│１│４│全部　│                              │
│　│６│大雅路２８６│雅鄉大明│土造３層│３│２│２│７│９│５│０│　　　│                              │
│　│５│號　　      │段４９６│樓房　　│‧│‧│‧│‧│‧│‧│‧│　　　│                              │
│　│  │　　　　　　│地號　  │　　　　│２│６│６│４│８│８│５│　　　│                              │
│  │　│        　　│　　　　│　　　　│６│７│７│１│  │３│１│　　　│                              │
│  │　│        　　│　　　　│　　　　│  │  │  │  │  │２│　│　　　│                              │
└─┴─┴──────┴────┴────┴─┴─┴─┴─┴─┴─┴─┴───┴───────────────┘
